【裁判字號】    97,上訴,2469
【裁判日期】    971231
【裁判案由】    偽造文書等
【裁判全文】
臺灣高等法院臺中分院刑事判決        97年度上訴字第2469號
上  訴  人  臺灣臺中地方法院檢察署檢察官
上  訴  人
即  被  告  乙○○
            甲○○
                      2號
上  一  人
選任辯護人  林文成律師
上列上訴人等因被告等偽造文書等案件，不服臺灣臺中地方法院
97 年度訴字第2419號中華民國97年8月19日第一審判決（起訴案
號：臺灣臺中地方法院檢察署97年度偵字第10023號），提起上
訴，本院判決如下：
    主  文
原判決關於甲○○部分撤銷。
甲○○共同意圖為自己不法之所有，以詐術使人將本人之物交付
，未遂，處有期徒刑捌月；附表編號一、二所示之物均沒收。其
餘被訴行使偽造公文書部分無罪。
其餘上訴均駁回。
    犯罪事實
一、緣闕志翔（由檢察官另案偵辦並通緝中）及數名不詳姓名、
    年籍藏匿在大陸地區之成年人，共謀以司法機關名義行騙，
    而共同基於為自己不法所有之詐欺取財意圖、行使偽造公文
    書之犯意聯絡，組成詐欺集團，先由集團中某姓名、年籍不
    詳之成年男子自民國（下同）97年4月17日上午8時11分許起
    ，至同年月18日下午1時4分許止，在大陸地區利用澳門電信
    經由台灣固網或新世紀資通之電信服務，接續32次撥打丁○○住處之中華電信市內電話，向丁○○佯稱丁○○之個人資
    料遭人盜用，並辦理行動電話門號使用，通話費高達新臺幣
    （下同）3萬餘元未繳，且法院傳票已郵寄多張均未收到，
    已遭法院傳喚云云，再由另1名姓名、年籍不詳之成年男子
    向丁○○佯稱伊係周法官，可幫忙備案，但丁○○需告知所
    有金融機構之帳號及存款金額云云，致丁○○不疑有它，乃
    將自己所開設之郵局帳戶及大甲鎮農會帳戶之帳號告知對方
    ，該詐騙集團成員進而要求丁○○前往郵局及農會提款，並
    將所提領之款項攜回家中等待渠等指派之人員前往丁○○家
    中取款，俾便帶回法院監管，丁○○因而陷於錯誤，陸續於
    97年4月17日上午10時40分許至大甲鎮庄美郵局提領46萬元
    ，於同日上午11時50分許至大甲鎮農會提領21萬元，於同日
    下午3時許至大甲鎮庄美郵局提領55萬元，於同日下午4時許
    至大甲鎮農會提領30萬元，及於翌日（即4月18日）中午12
    時許至大甲鎮農會提領168萬元，並均在提領返家後，即接
    獲該詐欺集團成員之來電，且每次均由同1名姓名、年籍不
    詳亦為該詐欺集團成員之成年男子持偽造之「台中地方法院
    地檢署監管科」公文書交付丁○○收執而行使之，分別用以
    表示台中地方法院地檢署已收受丁○○所交付監管之現金46
    萬元、21萬元、55萬元、30萬元及168萬元，足以生損害於
    丁○○及一般人對司法之確信；丁○○於97年4月18日下午
    ，經家人勸說後始知曉受騙，遂於同日晚上9時9分許，前往
    臺中縣警察局大甲分局大甲派出所報案。
二、闕志翔等人所屬之詐欺集團成員，以上揭方式向丁○○詐得
    320 萬元後，食髓知味，竟又接續前開詐欺取財之犯意聯絡
    ，自97年4月20日下午2時45分許起，至24日上午9時53分許
    止，由該詐欺集團成員在大陸地區利用澳門電信經由台灣固
    網或新世紀資通之電信服務，接續18次撥打丁○○住處之中
    華電信市內電話，再由闕志翔向丁○○佯稱其係台中地方法
    院之「林國祥法官」，需配合辦案再繳納20萬元保證金，始
    可發還先前交由法院監管之320萬元云云，丁○○雖已知曉
    該數通電話均係詐騙電話，然為擒獲該詐欺集團成員，遂虛
    與委蛇，與對方約定於97年4月24日上午，由詐欺集團成員
    派人至丁○○住處拿取20萬元保證金；闕志翔於與丁○○交
    涉之期間，乃要求其母甲○○尋找1名車手（即前往丁○○
    家取款之人），以便與丁○○決定交款日期後，可由該名車
    手前往丁○○住處取款。甲○○明知丁○○為闕志翔所屬之
    詐欺集團詐騙20萬元保證金之情形，竟與闕志翔及其所屬之
    詐欺集團成員共同基於為自己不法所有之詐欺取財之犯意連
    絡，遂於97年4月23日晚上7時52分許，透過友人告知知悉乙○○（前曾因詐欺案件，經臺灣彰化地方法院以95年度易字
    第620號判處有期徒刑3月確定，甫於97年2月27日因減刑後
    羈押日期折抵刑期而執行期滿）之行動電話號碼後，持自己
    所使用之門號0000-000 000號行動電話撥打乙○○所使用之
    門號0000-000000號行動電話，央請乙○○代其子闕志翔向
    他人索討債務，經乙○○拒絕後，甲○○乃於同日晚上7時
    55 分許，持其上開行動電話撥打予藏匿大陸地區之闕志翔
    ，並告知上情，經闕志翔於同日晚上10時19分許及晚上11時
    31分許，親自撥打電話予乙○○遊說並承諾事成後給予2萬
    元酬勞後，乙○○在可預見闕志翔央請其收取之款項，可能
    係闕志翔向他人詐騙取得之財物，而其發生並不違背其本意
    之認識下，不顧他人所可能遭受財產上損失之危險，竟與甲○○、闕志翔及其所屬之詐欺集團成員等人共同基於詐欺取
    財之犯意聯絡，同意前往闕志翔所指定之處所，配合闕志翔
    之指示向他人取款；俟於97年4月24日上午9時許，乙○○依
    闕志翔所傳送內容載有「丁○○女士... 台中縣大甲鎮○○
    街263號」之簡訊，前往丁○○上址住處與丁○○會面，並
    將闕志翔於同日上午10時18分許撥打其所持用之行動電話，
    當場交付予丁○○接聽，以便丁○○確認前來取款之人，嗣
    丁○○將現金20萬元交付乙○○之時，丁○○住處埋伏一旁
    之家人即一湧而上將乙○○逮獲，並等待員警到場處理，甲○○、乙○○因而取財未能得逞；嗣經乙○○配合警方辦案
    ，為警尋線至彰化縣埔心鄉○○○路90之1巷口處將欲前來
    向乙○○取款18萬元之甲○○一併逮捕，並扣得乙○○、甲○○分別所持用之上開行動電話各1支。
二、案經臺中縣警察局大甲分局報告臺灣臺中地方法院檢察署檢
    察官偵查起訴。
    理    由
甲、有罪部分
一、證據能力部分：
(一)、按被告以外之人於審判外之言詞或書面陳述，除法律有規定
    者外，不得作為證據；被告以外之人於審判中有下列情形之
    一，其於檢察事務官、司法警察官或司法警察調查中所為之
    陳述，經證明具有可信之特別情況，且為證明犯罪事實之存
    否所必要者，得為證據：一、死亡者。二、身心障礙致記憶
    喪失或無法陳述者。三、滯留國外或所在不明而無法傳喚或
    傳喚不到者。四、到庭後無正當理由拒絕陳述者；該言詞或
    書面陳述，雖不符刑事訴訟法第159條之1至第159條之4之規
    定，而經當事人於審判程序同意作為證據，法院審酌該言詞
    陳述或書面陳述作成時之情況，認為適當者，亦得為證據；
    當事人、代理人或辯護人於法院調查證據時，知有第159條
    第1項不得為證據之情形，而未於言詞辯論終結前聲明異議
    者，視為有前項之同意，刑事訴訟法第159條第1項、第159
    條之3、第159條之5分別定有明文。核其立法理由在於傳聞
    證據未經當事人之反對詰問予以核實，乃排斥其證據能力。
    惟當事人如放棄對原供述人之反對詰問權，於審判程序表示
    同意該等傳聞證據可作為證據，此時，法院除認該傳聞證據
    欠缺適當性外，自可承認其證據能力。又當事人、代理人或
    辯護人於調查證據時，知有刑事訴訟法第159條第1項不得為
    證據之情形，卻表示「對於證據調查無異議」、「沒有意見
    」等意思，而未於言詞辯論終結前聲明異議者，應視為已有
    將該等傳聞證據採為證據之同意（參見最高法院94年度台上
    字第2976號判決意旨）。
(二)、本件檢察官、被告等及選任辯護人於審判期日，對本案之全
    部證據之證據能力均不爭執，復於審判期日就原審、本院提
    示之證據於言詞辯論終結前，均未就所調查之證據主張有刑
    事訴訟法第159條不得為證據之情形，且均表示無意見，本
    院審酌該等證據作成時，亦無不適當之處，是參考上開最高
    法院判決要旨，應視為已有將該等傳聞之證據採為證據之同
    意，本案經調查之證據均有證據能力。
(三)、又按現行刑事訴訟法第287條之2規定：「法院就被告本人之
    案件調查共同被告時，該共同被告準用有關人證之規定」。
    查本件被告本人以外之其他共同被告，於警詢時之陳述毋庸
    命其具結；又於偵查中向檢察官所為之陳述，其中有部分內
    容係關於自己所涉犯嫌之事實，本毋庸命具結，而該部分雖
    與其他共同被告所涉之犯罪事實相關，乃無從加以分割；再
    被告甲○○、乙○○均不爭執本人以外其他共同被告於審判
    外陳述之證據能力，復未曾於言詞辯論終結前聲明異議，而
    本院審理時亦已踐行調查證據程序，經審酌上開陳述作成時
    之情況，並無違法取證之瑕疵，認以之作為證據為適當，揆
    諸上開規定，此部分審判外之陳述，有證據能力，合先敘明
   。
二、認定犯罪事實所憑藉之證據及理由：
    訊據上訴人即被告甲○○（下稱被告甲○○）固坦承有於97
    年4月23日晚上因接獲闕志翔之來電而代為尋找乙○○，並
    將乙○○之電話號碼告知闕志翔後，由闕志翔自行聯絡乙○○等情不諱，惟否認有參與前開詐欺取財未遂之犯行，辯稱
    ：於97年4月23日晚上，伊兒子闕志翔打電話問乙○○的電
    話，伊跟他說要問朋友後才知道，沒多久闕志翔又打回來，
    伊便跟他說乙○○的電話，伊問闕志翔找乙○○要作何事，
    他說要叫乙○○去大甲跟人收錢，闕志翔叫他朋友打給伊說
    是要請乙○○去跟大甲的人收錢，他們說已經跟大甲的人說
    好要收錢了，但是昨天沒有人可以去大甲收錢，所以才找乙○○去收20萬元，其中2萬元是乙○○的酬勞，要伊跟乙○○收18萬元後再把錢匯給他，他說錢收到後他告訴伊要匯款
    到哪個帳戶；伊不知道闕志翔要乙○○收什麼錢，伊只是幫
    闕志翔及闕志翔的朋友代為聯絡乙○○，並在乙○○收到錢
    後，將錢轉匯給闕志翔的朋友而已，伊並未參與本件犯行云
    云。上訴人即被告乙○○（下稱被告乙○○）對於其於97年
    4月24日上午9時許，有依闕志翔傳送之簡訊內容，按址前往
    被害人丁○○住處，欲向丁○○拿取20萬元之事實，固不諱
    言，惟否認有詐欺取財之犯意，辯稱：伊2年多前有常去甲○○家打麻將，跟甲○○比較熟，而跟闕志翔比較不熟。97
    年4月23日晚上8時許，是甲○○用0000-000000號電話撥打
    伊的0000-000000號電話說闕志翔有筆債務，要伊去幫忙討
    債，伊跟甲○○說因為從未做過，所以沒有辦法幫忙討債；
    過了約2至3個小時，闕志翔就用大陸的電話號碼撥打伊的
    0000-000000號電話說那筆債務是人家欠他很久了，只要伊1
    個人早上9點去債務人家中，債務人就會把20萬元的債務給
    伊，然後要伊把20萬元交給甲○○，甲○○會給伊1萬元當
    酬勞，伊跟闕志翔說沒辦法；後來闕志翔又打第2通電話拜
    託伊去幫忙收錢，伊才答應，講完電話後，闕志翔便用大陸
    的電話傳簡訊給伊指示去何處收錢，簡訊內容為「丁○○女
    士... 台中縣大甲鎮○○街263號」。97年4月24日上午8時
    30分許闕志翔就用大陸電話又打1通電話給伊，問伊找到沒
    ，伊回答只找到路，幾號還找不到，闕志翔便跟伊說那個人
    在等了，叫伊趕緊找；闕志翔又打了幾通給伊，後來要伊不
    要掛斷電話，闕志翔要叫那個人出來找伊。闕志翔告訴伊收
    到錢後，把錢拿回去他家給他母親甲○○，但沒有指定要在
    巷口交款，當天伊是跟警方到達甲○○家巷口，闕志翔又打
    電話給伊，伊才跟闕志翔說伊人在巷口後，伊又打給甲○○
    說伊在巷子口，甲○○就出來跟伊收錢了云云。經查：
  (一)上開犯罪事實，業據被害人即證人丁○○於警詢、偵查中及
    原審審理時證述明確。復有被害人丁○○住處使用之00-000
    00000號市內電話之雙向通聯紀錄、詐欺集團派人前往被害
    人丁○○住處分次取款46萬元、21萬元、55萬元、30萬元及
    168萬元時，所交付被害人丁○○持有之「台中地方法院地
    檢署監管科」公文書5張（影本附卷，正本均未扣案）及被
    害人丁○○上開郵局帳戶及大甲鎮農會帳戶之存摺內頁交易
    明細等附卷可佐，堪認證人丁○○所述被騙之經過與事實相
    符。
  (二)被告乙○○於97年8月5日原審審理時供述：「4月23日晚上
    被告甲○○打電話給我說闕志翔人在大陸，有人欠闕志翔錢
    ，叫我去幫闕志翔向對方拿錢，被告甲○○打電話給我時沒
    有說欠什麼錢，我當時拒絕被告甲○○，後來當晚11、12點
    闕志翔親自打電話給我，告訴我說他們錢已經講好，只要我
    去對方就會把錢交給我，但是我當時也有拒絕他，後來過了
    約30分鐘闕志翔又打電話來，跟我說人家欠他們會錢欠很久
    了，20萬元給我1萬元，他說他父親中風，他母親要在家裡
    照顧無法去拿錢，所以拜託我幫他去大甲拿錢，於是我才答
    應他，之後闕志翔就將丁○○的姓名、地址傳簡訊到我的手
    機。」等語（見原審卷97年8月5日審判筆錄第18頁第3行起
    ），其後又供述：「（檢察官問：闕志翔在大陸為何會在臺
    灣有人欠他會錢？）闕志翔說是欠他媽媽的會錢。」等語（
    見原審卷97年8月5日審判筆錄第18頁第13行起），是被告乙○○在接獲被告甲○○之來電時，既經被告甲○○告知係代
    闕志翔向債務人取款，則闕志翔再致電被告乙○○告知係索
    討他人積欠他母親甲○○之會錢時，渠2人之說詞已明顯不
    符，被告乙○○既因未有向人討債之經驗，而各有1次拒絕
    甲○○及闕志翔請託之情形，依常情，被告乙○○理應就闕
    志翔請其代為索討之債務，其債權債務之原因關係為何？究
    何人為債權人等詳細情形加以詢問並予釐清，縱其未深入探
    詢，其心裡亦應知曉該筆債務，有所蹊蹺，否則其何須先予
    拒絕？。
  (三)被告乙○○雖否認被告甲○○與闕志翔於電話中係約定給予
    伊酬勞2萬元，而辯稱僅有1萬元云云。惟查，被告甲○○於
    警詢中供述：「（問：乙○○於筆錄中供稱他的酬勞是1萬
    元，為何你說是2萬元？）我不知道，我沒有看乙○○交給
    我的包裹內有多少錢，是闕志翔的朋友說的，2萬元是乙○○的酬勞。」、「（問：警方在妳家中之麻將桌的麻將紙上
    （看到）書寫記載「台中縣大甲鎮○○街263號」、「三吉
    0000000000」及「2萬」是何人所寫？）是我寫的。（問：
    上述妳所書寫之「台中縣大甲鎮○○街263號」、「三吉000
    0000000」、「2萬」及「18萬」是何意思？）是我兒子闕志
    翔於97年4月23日晚上8至9點左右用大陸的電話打到我家裡
    000-000000號電話跟我說他朋友要跟我說話後，換成一個我
    沒聽過的聲音的男子跟我說要我拿筆抄住址「台中縣大甲鎮
    ○○街263號」，「2萬」及「18萬」是他說叫乙○○去台中
    縣大甲鎮○○街263號收20萬元回來後，乙○○可拿2萬，剩
    下的18萬是乙○○交給我後，等他的電話再匯款給他，然後
    他要我傳簡訊給乙○○，我跟他說我不會傳簡訊，後來他就
    自己跟乙○○聯絡了。」等語（見97年度偵字第10023號卷
    第36頁），於偵查中亦供述：「（問：說要收多少錢？）20
    萬，其中2萬元交給乙○○，另外18萬等他電話再給他。」
    等語（見97年度偵字第10023號卷第64頁），於原審行準備
    程序及審理中亦均供稱要給被告乙○○2萬元等語，核與警
    卷所附員警至被告甲○○位於彰化縣埔心鄉○○村○○○路
    90之1巷22號住處1樓客廳所拍攝該處麻將桌墊紙之照片所示
    內容相符（見警卷第38頁；其上書寫之「三吉」字樣底下書
    寫有「0000000000」、「2萬」及「18萬」等字跡），堪認
    被告甲○○上開之供述應屬實在，是被告乙○○辯稱僅有1
    萬元之酬勞云云，顯與事實不符，不足採信。
  (四)被害人丁○○於警詢中證述：「（問：嫌犯乙○○進入屋內
    有否表示來意？）黃嫌進入我家便將左手伸出要取款，右手
    將手機交給我說『法官要跟妳講』。」等語（見警卷第24至
    25頁），於偵查中結證稱：「（問：4/24去你家的男子到你
    家說他是何人？）他說他是法官的同學，法官派他來拿保證
    金。」等語（見97年度偵字第10023號卷第63頁），於原審
    審理時亦到庭結證稱：「（辯護人問：在24日之前你是否看
    過或聽過在庭這二位被告？）都沒有見過在庭的這二位被告
    ，24日當天自稱是法官的人在市內電話中說，他是法官幫我
    保存320萬元，需要我付他20萬的保管費，所以他會叫他同
    學來我家拿這20萬元，且告訴我把錢交給他同學，不用跟他
    同學說什麼，他同學會把手機交給我聽，在24日之前我都不
    曾見過在庭二位被告，至於有無聽過他們的聲音我沒有印象
    。」、「（檢察官問：24日在庭被告乙○○是否有跟你說他
    是法官派來的？）有，在庭被告乙○○跟我說他是跟我打電
    話的法官的同學，是法官派來的。」、「（辯護人問：被告
    乙○○跟你拿錢時被告乙○○當場有跟你說什麼話？）他說
    他來拿錢，是他同學叫他來拿錢的。」、「（審判長問：在
    庭被告乙○○去你家跟你拿錢時有跟你說什麼話？）他只有
    說他是法官的同學要來跟我拿錢，其他沒有說什麼。」等語
    （見原審卷97年8月5日審判筆錄第9、10、13頁），堪認被
    告乙○○前往被害人丁○○住處取款時，應有配合闕志翔之
    指示，向被害人丁○○表示其係法官之同學前來取款；又被
    告乙○○既自承曾於2年多前有至被告甲○○家中打牌，是
    其縱然對被告甲○○之子闕志翔較不熟識，亦應知曉闕志翔
    並非法院之法官，惟其應闕志翔之央請前往被害人丁○○住
    處取款，復附和闕志翔詳稱係法官之說詞，謊稱自己是法官
    之同學前來取款，足見被告乙○○對其將向被害人丁○○拿
    取之20萬元，係闕志翔以非法手段詐騙而來乙情，亦應知之
    甚明，且此20萬元亦非被害人丁○○積欠闕志翔或被告甲○○之欠款無疑。
  (五)再依常理判斷，在詐欺集團深信被害人已陷於錯誤，並與被
    害人約定好時間、地點準備取款之情況，理應會由詐欺集團
    信任之成員來完成取款任務，蓋任由無信賴關係之生手為之
    ，極可能存在該人取款後卻不繳回或輕易遭被害人識破之高
    風險，而讓本該輕易得手之金錢因此付之一炬。是以果如被
    告乙○○所稱其不知所欲前往拿取之款項係詐欺得來，則詐
    欺集團豈有可能讓一個毫無信任基礎的被告乙○○來獨自擔
    任整個詐騙犯罪中最重要之取款工作。況被告乙○○在接獲
    被告甲○○及闕志翔之來電後，已可由渠2人相互不一之請
    託藉口，得以知曉其所代為索討之該筆債務，顯非一般正常
    之債權債務關係，理應拒絕代為索討，惟被告乙○○在該情
    況下，猶為2萬元之代價而答應闕志翔之央求，足見被告乙○○對於闕志翔係以高額酬佣利用其遂行詐欺取財之犯行，
    當可預見，且其對於渠等利用其向他人為取財之行為，並無
    違背其本意，是被告乙○○主觀上應具有參與他人詐取財物
    之不法犯意甚明。
  (六)被告甲○○於警詢中曾供述：「（問：你稱是闕志翔的朋友
    要你向乙○○拿乙○○去大甲收回來的錢，並要你將新台幣
    18萬元匯給他，他有無給你好處？）沒有給我任何酬勞，他
    是告訴我錢要先匯給他們公司，看闕志翔可以分多少錢，他
    再把闕志翔應得的錢匯給我，去幫闕志翔繳法院的易科罰金
    的錢。」等語（見警卷第20頁），足見被告甲○○對於被告
    乙○○向被害人丁○○取款成功後，其應負責將該18萬元匯
    至闕志翔及其友人所屬「公司」指定之帳戶內，並可自該18
    萬元中依闕志翔可分得之比例，將款項轉匯回臺灣，供其持
    以繳納闕志翔前因毒品案件經法院判決易科罰金之款項等情
    知之甚詳，是被告甲○○對於被告乙○○所將前往被害人住
    處拿取之款項，並非出自合法之債權債務關係，而係以非法
    之詐騙手段取得，理應甚為明瞭，蓋如該20萬元係合法之債
    務，豈需以2萬元酬勞僱請2年多未見面之被告乙○○代為前
    往取款？又如該筆款項取回後，尚需被告甲○○代為轉匯至
    大陸地區之公司，則被告甲○○大可將闕志翔可分得之比例
    金額留下，僅將其餘款項匯至大陸地區即可（因為被告乙○○所可取得之代價既可直接由被告乙○○取走，則闕志翔可
    取得之金額，當亦可如此），何需由被告甲○○將餘款18萬
    元全部匯往大陸地區，再由大陸地區方面公司之人員依闕志
    翔可取得之比例金額再次匯回予被告甲○○？是由此不合常
    情又大費周章之取款行為，益徵被告甲○○應可知悉其子闕
    志翔欲請被告乙○○代為前往被害人住處拿取之款項，實係
    非法手段取得無訛。
  (七)依據前開說明，系爭20萬元之款項究屬何債務，於被告2人
    間之供述內容，已有不符之處，已見前述；且被告乙○○從
    其住處至台中縣大甲鎮代為收取20萬元之債務，即可獲得2
    萬元之對價，此與一般常情有違，再參酌前開款項收取後，
    被告甲○○將如何處置等不合常理之情形以觀，被告甲○○
    對於前開20萬元款項係屬不法所得之情形，應無法諉為不知
    ，而闕志翔之所以要被告甲○○代尋被告乙○○代為前往取
    款，應是避免事後殃及被告甲○○之舉。
  (八)綜上所述，被告甲○○、乙○○所辯，均屬事後圖卸責之詞
    ，不足採信。本件事證已臻明確，被告甲○○、乙○○犯行
    均堪予認定，應依法論科。
三、論罪科刑之理由：
  (一)核被告甲○○、乙○○上開所為，均係犯刑法第339條第3項
    、第1項之詐欺取財未遂罪。本件被害人丁○○就20萬元被
    騙部分雖未陷於錯誤，並事先報警處理，惟闕志翔及其所屬
    之詐欺集團成員既已著手實施詐騙行為，而被告甲○○、乙○○明知上情，亦配合前往取款，被告甲○○、乙○○仍應
    論以詐欺未遂罪，併予說明。
  (二)被告甲○○、乙○○與闕志翔及數名不詳姓名、年籍藏匿大
    陸地區之成年人間，就上開犯行彼此間有犯意聯絡及行為分
    擔，均為共同正犯。
  (三)被告乙○○、甲○○已著手於詐欺取財犯罪之實行而未得逞
    ，為未遂犯，均應依刑法第25條第2項之規定減輕其刑。
  (四)被告乙○○前曾因詐欺案件，經臺灣彰化地方法院以95年度
    易字第620號判處有期徒刑3月確定，甫於97年2月27日因減
    刑後羈押日期折抵刑期而執行期滿等情，有臺灣高等法院被
    告前案紀錄表及臺灣臺中地方法院檢察署刑案查註紀錄表附
    卷可佐，其於有期徒刑執行完畢後5年內，故意再犯本件有
    期徒刑以上刑之罪，應依刑法第47條第1項之規定論以累犯
    ，依法加重其刑，並先加後減之。
  (五)原審判決適用刑事訴訟法第299條第1項前段，法第28條、第
    339條第3項、第1項、第25條第2項、第47條第1項、第38條
    第1項第2款之規定，並審酌暨被告乙○○犯罪之動機、目的
    係為取得2萬元之酬勞，而於該犯罪集團中擔任車手之工作
    ，詐騙之金額20萬元未得手、及其犯後否認犯行，不知悔改
    等一切情狀，量處被告乙○○有期徒刑8月；並說明扣案如
    附表編號一所示之門號0000-000000號NOKIA行動電話1支（
    含SIM卡1張），係被告乙○○以其女友葉欣怡名義所申請為
    其所有，供與被告甲○○及共犯闕志翔等人犯詐欺取財未遂
    罪聯絡用之物；扣案如附表編號二所示之門號0000 -000000
    號VK行動電話1支（含SIM卡1張），係被告甲○○以其夫闕
    高榮名義所申請為其所有，供與共犯闕志翔等人及與被告乙○○犯詐欺取財未遂罪聯絡用之物，而諭知沒收；其此部分
    認事用法尚無違誤，量刑亦稱妥適，原審判決就被告乙○○
    部分，即應予維持。被告乙○○提起上訴，仍執前詞，否認
    有前開犯行；及檢察官對被告乙○○此部分提起上訴，請求
    將被告乙○○從重量刑云云，均為無理由，應駁回被告乙○○及檢察官此部分之上訴。
  (六)原審判決以被告甲○○罪證明確，予以論罪科刑，固非無見
    ；惟原審判決認定被告甲○○並有參與詐騙被害人丁○○被
    騙320萬元部分之犯行，而認定與前開認定有罪之部分，應
    論以刑法第339條第第1項之詐欺取財罪，尚有未洽，理由詳
    如後述。被告甲○○提起上訴，猶執前詞，否認有參與前開
    詐欺未遂罪部分之犯行，雖無足取，惟原審判決既有前開可
    議之處，即屬無可維持，自應由本院將原審判決關於被告甲○○被訴詐欺取財罪部分予以撤銷改判。爰審酌被告甲○○
    犯罪之動機、目的、手段、於上開犯罪集團中所擔當之角色
    與分工，詐騙之金額20萬元未得手，及其犯後否認犯行，不
    知悔悟等一切情狀，量處被告甲○○有期徒刑8月，以示懲
    儆。另扣案如附表編號一所示之門號0000-000000號NOKIA行
    動電話1支（含SIM卡1張），係被告乙○○以其女友葉欣怡
    名義所申請為其所有，供與被告甲○○及共犯闕志翔等人犯
    詐欺取財未遂罪聯絡用之物，業據被告乙○○供述明確，應
    依刑法第38條第1項第2款之規定宣告沒收；又扣案如附表編
    號二所示之門號0000-0 00000號VK行動電話1支（含SIM卡1
    張），則係被告甲○○以其夫闕高榮名義所申請為其所有，
    供與共犯闕志翔、乙○○等人聯絡用之物，亦據被告甲○○
    供述明確，自亦應依刑法第38條第1項第2款之規定宣告沒收
    。
  (七)另原審法院審理中蒞庭公訴檢察官論告時認該詐欺集團有冒
    充公務員行使職權之行為，認被告甲○○、乙○○2人亦涉
    犯刑法第158條之罪嫌云云；惟按刑法第158條所指冒充公務
    員而行使其職權之僭行職權罪，係指無此職權而僭越行使者
    而言，故行為人除冒充公務員之外，尚須有僭越行使職權之
    行為，始屬相當。本案之詐欺集團成員固然有於電話中向被
    害人丁○○佯稱係「法官」之身份，惟渠等並無任何僭越行
    使「法官」職權之行為，蒞庭公訴檢察官亦未說明其所憑之
    證據，是此部分犯罪事實尚乏證據證明；因公訴人認此部分
    與上開起訴並經論罪部分屬實質上一罪之關係，此部分爰不
    另為無罪之諭知。
  (八)公訴意旨另略以：被告乙○○自不詳之日起，基於意圖為自
    己不法所有之犯意聯絡，加入被告甲○○、闕志翔母子所組
    成之詐欺集團，為被告甲○○、闕志翔向被害人收取詐騙所
    得，被告甲○○、闕志翔運作模式係先將冒用「台中地方法
    院地檢署監管科、檢察官周士瑜」名義所偽造之公文，寄交
    被害人，向被害人佯稱其因涉案急需將資金交由「監管科」
    監管，使被害人陷於錯誤後，再指示旗下車手冒充法院人員
    ，佯以監管之名，前往被害人住處取款。被告甲○○、闕志
    翔於97年4月17日，以上揭方式向丁○○詐得320萬元；因認
    被告甲○○、乙○○就詐騙被害人丁○○得款320萬元部分
    ，有犯意聯絡及行為分擔，而認被告甲○○、乙○○此部分
    亦均涉犯刑法第339條第1項之詐欺取財罪嫌云云。訊據被告
    甲○○、乙○○2人均堅詞否認有前開犯行，並辯稱：伊等
    並未參與此部分犯行等語。本件公訴人認被告甲○○、乙○○涉有此部分之犯行，係以被害人丁○○之指述為其主要論
    據。經查：
  (1)依被告乙○○所持用之門號0000-000000號行動電話，自97
    年1月1日起迄同年6月24日止之雙向通聯紀錄所示（見原審
    卷第75頁至162頁），該支電話除於97年4月23日及24日有自
    大陸地區之來電外，其餘時間均無與大陸地區之電話有相互
    通聯之情形。故尚難以前開電話之通聯情形，即驟認被告乙○○於97年4月23日之前已加入闕志翔所屬之詐欺集團，而
    為該集團之一份子。
  (2)又被害人丁○○於原審法院證述：於97年4月17日及18日至
    其住處取款之人為同一人，但並非被告乙○○，伊在97年4
    月24日之前，並未見過被告甲○○、乙○○2人等語（見原
    審卷第271至275頁）。因此，向被害人丁○○取得320萬元
    詐騙款項之人，則非屬被告甲○○、乙○○。
  (3)再者，被告甲○○固坦承其於97年1月間至同年5月間止與其
    在大陸地區之兒子即闕志翔有多次通聯之情形，且有被告甲○○所使用之門號0000-000000號行動電話及其住處所申設
    之000-000000號市內電話與大陸地區之雙向通聯紀錄可參（
    見原審卷第162頁以下）；惟此，僅能證明被告甲○○與闕
    志翔間有在該期間內有利用前開電話為通聯之情事；又被告
    甲○○與闕志翔間係屬母子關係，渠2人利用電話互為通聯
    ，此乃屬人情之常，並不得以此即認定被告甲○○有參與闕
    志翔所屬之詐欺集團，而為該集團之一份子。另前開通聯記
    錄並無通聯譯文可供本院比對該通話之內容，是尚難以前開
    通聯記錄即推斷被告甲○○於97年4月18日之前即參與闕志
    翔所屬之詐欺集團。
  (4)綜上所述，本件既無證據證明被告甲○○、乙○○於97年4
    月18日之前已參與闕志翔等人所組成之詐欺集團，並有參與
    向被害人丁○○詐騙320萬元等情，自難認被告甲○○、乙○○應對被害人丁○○受騙之320萬元部分負責；此外，本
    院又查無其他積極證據，足以證明被告甲○○、乙○○確有
    參與此部分之詐欺取財之犯行，故公訴人認被告甲○○、乙○○亦有參與此部分之犯行，尚乏證據證明之。惟因公訴人
    認被告甲○○、乙○○此部分犯行與上開起訴並經論罪部分
    即詐欺取財未遂部分，屬接續犯之實質上一罪關係，此部分
    爰不另為無罪之諭知，併此敘明。檢察官提起上訴，認被告
    甲○○、乙○○2人確有參與此部分犯行，並應從重量刑云
    云，為無理由，應駁回檢察官此部分之上訴。被告甲○○提
    起上訴，否認有參與此部分之犯行，應為有理由，並由本院
    將此部分予以撤銷改判，已見前述。
乙、無罪部分
一、公訴意旨略以：被告乙○○自不詳之日起，加入被告甲○○
    、闕志翔母子所組成之詐欺集團，為被告甲○○、闕志翔向
    被害人收取詐騙所得，被告甲○○、闕志翔運作模式係先將
    冒用「台中地方法院地檢署監管科、檢察官周士瑜」名義所
    偽造之公文，寄交被害人，向被害人佯稱其因涉案急需將資
    金交由「監管科」監管，使被害人陷於錯誤後，再指示旗下
    車手冒充法院人員，佯以監管之名，前往被害人住處取款。
    被告甲○○、闕志翔於97年4月17日，以上揭方式向丁○○
    詐得320萬元；因認被告甲○○、乙○○此部分亦涉犯刑法
    第216條、第211條之行使偽造公文書罪嫌云云。
二、按犯罪事實應依證據認定之，無證據不得認定犯罪事實；不
    能證明被告犯罪者，應諭知無罪之判決，刑事訴訟法第154
    條第2項、第301條第1項前段分別定有明文。再按刑事訴訟
    法上所謂認定犯罪事實之證據，指足以證明被告確有犯罪行
    為之積極證據而言，該項證據必須適合於被告犯罪事實之認
    定，始得採為斷罪之資料（最高法院69年台上字第4913號判
    例意旨參照），如未能發現相當證據，或證據不足以證明，
    自不能以推測或擬制之方法，為裁判基礎（最高法院40年台
    上字第86號判例意旨參照）。訊據被告甲○○、乙○○2人
    均堅詞否認有前開犯行，並辯稱：伊等並未參與此部分犯行
    等語。本件公訴人認被告甲○○、乙○○涉有此部分之犯行
    ，係以被害人丁○○之指述及卷附之如附表三、四所示偽造
    公文書5張為其主要論據。經查：
  (一)依被告乙○○所持用之門號0000-000000號行動電話自97年1
    月1日起迄同年6月24日止之雙向通聯紀錄所示（見原審卷第
    75頁至162頁），該支電話除於97年4月23日及24日有自大陸
    地區之來電外，其餘時間均無與大陸地區之電話有相互通聯
    之情形；又據被害人丁○○指述該名於97年4月17日及18日
    至其住處取款之人為同一人，但並非被告乙○○等語。因此
    ，本件依證人丁○○之證述及電話通聯紀錄均無法證明被告
    乙○○於97年4月23日之前已加入闕志翔所屬之詐欺集團，
    而為該集團之一份子。
  (二)又證人丁○○證述：伊在97年4月24日之前，並未見過被告
    甲○○等語，已見前述；則證人丁○○之證述尚不足以認定
    被告甲○○涉有前開犯行。再者，有關電話之通聯情形，亦
    不足採為不利被告甲○○之認定，亦如前述。因此，本件並
    無法證明被告甲○○於97年4月23日之前已加入闕志翔所屬
    之詐欺集團，而為該集團之一份子。
  (三)依前所述，本件既無證據證明被害人丁○○被騙之320萬元
    部分與被告甲○○、乙○○有關，則於該5次詐騙被害人丁○○共320萬元時，分次所提出之如附表三、四所示經偽造
    公文書5張部分，亦難認與被告甲○○、乙○○有關。
  (四)綜上所述，被告甲○○、乙○○上開所辯即堪予採信。此外
    ，本院復查無其他積極證據足以證明被告甲○○、乙○○確
    有參與此部分之行使偽造公文書之犯行。基於無罪推定之原
    則，自應為有利被告甲○○、乙○○之認定，公訴人認被告
    甲○○、乙○○均有參與此部分之行使偽造公文書犯行，顯
    乏證據證明之。本案既查無足以證明被告甲○○、乙○○確
    有參與此部分行使偽造公文書之積極證據，應認本件檢察官
    所為之舉證，尚不足以證明被告甲○○、乙○○確有行使偽
    造公文書之意圖及犯行，應認不能證明被告甲○○、乙○○
    此部分犯罪，依上開說明，自應就此部分為被告甲○○、乙○○無罪之諭知。原審疏未詳查，對於被告甲○○部分遽為
    論罪科刑，尚有未當，被告甲○○上訴意旨，否認有行使偽
    造公文書之犯行，而指摘原判決此部分不當，為有理由，應
    由本院將原判決關於被告甲○○此部分予以撤銷改判，爰為
    被告甲○○此部分無罪之諭知；而檢察官提起上訴，請求本
    院就被告甲○○此部分犯行予以從重量刑云云，即為無理由
    ，應駁回檢察官之上訴。至原審判決就卷內證據調查之結果
    ，而為綜合判斷、取捨，認仍無從證明被告乙○○有此部分
    罪嫌，而為被告乙○○無罪之諭知，其認事用法均無違誤，
    原審判決此部分即應予維持；檢察官猶執前詞提起上訴，指
    摘原審判決有關被告乙○○此部分不當，應改論被告乙○○
    為有罪之判決，自無理由，應駁回其此部分之上訴。
據上論斷，應依刑事訴訟法第368條、第369條第1項前段、第364
條、第301條第1項、第299條第1項前段，刑法第28條、第339條
第3項、第1項、第25條第2項、第38條第1項第2款，刑法施行法
第1條之1，判決如主文。
本案經檢察官丙○○到庭執行職務。
中    華    民    國    97    年    12    月    31    日
            刑事第十一庭  審判長法  官  陳  朱  貴
                                法  官  胡  文  傑
                                法  官  何  志  通
以上正本證明與原本無異。
被告不得上訴。
檢察官就行使偽造公文書部分得上訴，詐欺取財罪部分不得上訴
。
如不服本判決應於收受送達後十日內向本院提出上訴書狀，其未
敘述上訴理由者，並得於提起上訴後十日內向本院補提理由書（
均須按他造當事人之人數附繕本）「切勿逕送上級法院」。
                                書記官  高  麗  淇
中    華    民    國    97    年    12    月    31    日
附表：
一、扣案門號0000000000號NOKIA行動電話1支（含SIM卡1張）。
二、扣案門號0000000000號VK行動電話1支（含SIM卡1張）。
三、偽造之97年4月17日「台中地方法院地檢署監管科」公文書4
    張（受監管金額分別為21萬元、55萬元、30萬元及46萬元，
    其上均蓋有偽造之「臺灣臺中地方法院檢察署印」及「檢察
    官周士瑜」印文各1枚）。
四、偽造之97年4月18日「台中地方法院地檢署監管科」公文書1
    張（受監管金額為168萬元，其上並蓋有偽造之「臺灣臺中
    地方法院檢察署印」及「檢察官周士瑜」印文各1枚）。


司法院資訊處製作；財團法人民間司法改革基金會備份。
